【裁判字號】    97,台上,1804
【裁判日期】    970828
【裁判案由】    請求返還土地等
【裁判全文】
最高法院民事判決            九十七年度台上字第一八○四號
上  訴  人  乙○○
訴訟代理人  陳貴德律師
上  訴  人  甲○○
訴訟代理人  蔡信章律師
被 上訴 人  東光鋼鐵機械股份有限公司
法定代理人  丙○○
上列當事人間請求返還土地等事件，上訴人對於中華民國九十六
年十一月十三日台灣高等法院第二審更審判決（九十五年度重上
更(一)字第一七五號），提起上訴，本院判決如下：
    主  文
上訴駁回。
第三審訴訟費用由上訴人負擔。
    理  由
本件原審以：被上訴人前於民國八十四年四月二十六日將其所有
坐落台北市○○區○○段三小段二二五地號土地（下稱系爭土地
）連同其他土地共十六筆土地出租予訴外人公子育樂事業有限公
司（下稱公子公司）。公子公司將其中部分土地轉租予訴外人同
安府育樂有限公司（下稱同安府公司）。由同安府公司在系爭土
地上興建門牌號碼台北市○○區○○街一○○號之房屋（未辦理
建物所有權第一次登記，下稱系爭房屋），並出租予訴外人李錦
美經營餐廳。嗣李錦美於八十六年十月間將該餐廳讓予上訴人乙
○○經營。乙○○除於八十六年十一月一日與訴外人同安府公司
簽訂房地使用合約書，並於九十年九月二十五日將餐廳讓與上訴
人甲○○、王旭東、林文鴻、曹忠田、陳義盛、張山泉（下稱甲
○○等六人）繼續經營並支付租金予同安府公司之股東陳振達等
事實，為兩造所不爭。茲被上訴人主張：乙○○未經伊之同意，
自八十六年十一月間無權占有系爭土地，甲○○等六人自九十年
九月二十五日接手經營而繼續無權占有，受有相當於租金之不當
得利，致伊受有損害等情，自得依不當得利及共同侵權行為法則
請求給付損害金云云，上訴人則否認之，並辯稱：伊向同安府公
司承租系爭房地按月付租，非無權占有云云，兩造情詞各執。查
房屋及其坐落之基地為各自獨立之不動產，房屋之占有人即令有
占有房屋之正當權源，對於房屋坐落之基地，並不當然成為有權
占有。本件公子公司已於八十五年六月二十一日出具切結書予被
上訴人，終止包括系爭土地在內之租賃契約關係。嗣更聲請對被
上訴人之財產強制執行討還該租賃契約之保證金，堪認上開租約
已於八十五年六月二十一日由被上訴人與公子公司合意終止。公
子公司在終止租約前固將包括系爭土地在內之部分土地轉租予同
安府公司，同安府公司在系爭土地上興建系爭房屋，然上訴人不
能證明被上訴人同意公子公司轉租或同意同安府公司在系爭土地
上興建系爭房屋。且就系爭土地與同安府公司亦未另訂租約。故
被上訴人與公子公司終止系爭土地租約後，同安府公司所建之系
爭房屋即無繼續占有系爭土地之正當權源。乙○○、甲○○等六
人先後向同安府公司租用系爭土地、房屋。雖系爭房屋係屬同安
府公司所有，然系爭房屋無占有系爭土地之正當權源，尚不能僅
因該房屋占用系爭土地達數年之久，遽認被上訴人默許系爭房屋
繼續占有系爭土地。同安府公司自八十五年六月二十一日以後，
就系爭土地既無占有正當權源，上訴人因向同安府公司租賃系爭
房屋而占用系爭土地，對被上訴人言，自構成無權占有。次查甲
○○等六人於九十年九月二十五日自乙○○處受讓餐廳經營，其
中王旭東、林文鴻、曹忠田三人於九十一年四月二十一日退出經
營，餐廳嗣並於九十二年三月三十一日結束營業。則乙○○自八
十六年十一月一日起至九十年九月二十四日止；甲○○等六人自
九十年九月二十五日起至九十一年四月二十一日止；甲○○、陳
義盛、張山泉（下稱甲○○等三人）自九十一年四月二十二日起
至九十二年三月三十一日止占有系爭土地並無正當權源，堪以認
定。而觀乙○○與同安府公司間訂定之房地使用合約書，其內明
載土地租約部分另計，並加註土地租金部分暫時停止，待地主開
發收取租金時，再一併支付等字樣，嗣甲○○等六人仍本此同一
合約支付租金與同安府公司，始終未支付系爭土地租金，顯見其
承租系爭房屋時已知占有系爭土地並無正當權源。則其因此致被
上訴人受有相當於租金之損害，自應負侵權行為損害賠償責任。
從而被上訴人本於侵權行為法則，請求上訴人賠償其損害，自屬
權利正當行使，並非以損害上訴人為主要目的，無權利濫用之可
言。而無權占有他人土地，可能獲得相當於租金之利益為社會通
常之觀念，因斟酌系爭土地臨路附近環境及其作為營業使用之狀
況，暨被上訴人就包括系爭土地在內之十六筆土地（面積計二萬
三二二四平方公尺）出租予公子公司之月租金為新台幣（下同）
三百五十萬元，依系爭土地面積比例合算每月租金為十二萬八千
五百五十三元等情狀後，應認該相當於租金之損害為每月十二萬
元。則依上訴人占有系爭土地期間核算結果，乙○○應賠償被上
訴人五百六十一萬六千元，甲○○應與王旭東、林文鴻、曹忠田
、陳義盛、張山泉五人應連帶賠償被上訴人八十二萬八千元，甲
○○應與陳義盛、張山泉二人連帶賠償被上訴人一百三十六萬元
。爰將第一審所為駁回被上訴人上開金額本息部分請求之判決廢
棄，改判命上訴人等如數給付（未繫屬本院者不另贅述）。按使
用他人無權占有被害人之土地所興建之房屋，足使被害人難於回
復原狀，因而發生損害，故使用人對於加害行為苟已具備一般侵
權行為所應具備之故意或過失要件，亦難免負損害賠償責任。原
審以上開理由為上訴人敗訴之判決，經核於法並無違誤。上訴論
旨，猶執前詞，指摘原判決為不當，聲明廢棄，為無理由。末查
上訴人主張被上訴人已於原審判決後與連帶債務人王旭東、林文
鴻、曹忠田達成和解協議並清償一百零五萬元云云，並提出和解
書為證，核屬上訴第三審所主張之新事實、新證據，依法本院不
予審酌，併予敘明。
據上論結，本件上訴為無理由。依民事訴訟法第四百八十一條、
第四百四十九條第一項、第七十八條，判決如主文。
中    華    民    國  九十七  年    八    月  二十八  日
                      最高法院民事第四庭
                          審判長法官  許  朝  雄
                                法官  陳  淑  敏
                                法官  鄭  玉  山
                                法官  黃  義  豐
                                法官  黃  秀  得
      本件正本證明與原本無異
                                      書  記  官
中    華    民    國  九十七  年    九    月   十一   日
                                                      K


司法院資訊處製作；財團法人民間司法改革基金會備份。
